臺灣高等法院刑事判決
110年度上易字第882號
上  訴  人  
即  被  告  周莛堯

上列上訴人因妨害名譽案件，不服臺灣新北地方法院109年度易
字第1310號，中華民國110年2月25日第一審判決（起訴案號：臺
灣新北地方檢察署109年度偵續字第384號、109年度偵字第18059
號），提起上訴，本院判決如下：
    主  文
原判決撤銷。
甲○○無罪。
    理  由
一、公訴意旨略以：甲○○基於公然侮辱之犯意，於108年7月9日4
    時14分許，在臺南市某處，以設備連結網際網路後，使用帳
    號「0000000000」，在PTT八卦版標題「空服員乙○○承認要
    對機長加料是他本人了」底下，留言「我不仇女，但這真的
    是母豬」等語，於網際網路即不特定人得共見共聞之虛擬場
    所，公然刊登上開言論辱罵乙○○，足以貶損其名譽及社會評
    價。因認被告涉有刑法第309條第1項之公然侮辱罪嫌。
二、按犯罪事實應依證據認定之，無證據不得認定犯罪事實；不
    能證明被告犯罪者，應諭知無罪之判決，刑事訴訟法第154
    條第2項及第301條第1項前段分別定有明文。次按認定不利
    於被告之事實，須依積極證據，苟積極證據不足為不利於被
    告事實之認定時，即應為有利於被告之認定，更不必有何有
    利之證據。
三、公訴意旨認被告甲○○涉有上開犯行，無非係以告訴人乙○○於
    偵查中之指訴、PTT八卦版文章【爆卦】「空服員乙○○承認
    要對機長加料是他本人了」之列印資料及被告供述為據，被
    告甲○○辯稱：我的留言並非針對告訴人乙○○，我是針對整件
    事情中說謊的行為；另母豬一詞是表示明明自己做了一些行
    為，但因為觀感不佳，而意圖指責完全沒有的事情來操控社
    會輿論，謀求自己利益的女性，我是針對整個說謊的事件來
    做評論等語。經查：　　
  ㈠按刑法第309條所稱的「侮辱」，是指以使人難堪為目的，不
    指摘具體的事實，而以粗鄙的言語、舉動、文字、圖畫等，
    對他人予以侮謾、辱罵，為抽象表示不屑、輕蔑或攻擊的意
    思，達於對個人在社會上所保持的人格及地位貶損其評價的
    程度；而行為人是否成立公然侮辱罪，應審究客觀上是否有
    公然侮辱之行為，主觀是否有公然侮辱之實質惡意而定，如
    非出於實質惡意之陳述，因發表意見之評論者，不具有公然
    侮辱之實質惡意，縱使尖酸刻薄，批評內容足令被批評者感
    到不快或影響其名譽，仍屬於憲法所保障言論自由之範疇，
    而不該當刑法之公然侮辱罪。又為保障言論自由，行為人如
    果是在討論、評論事件，就具體事實，發表對別人嘲諷、輕
    蔑、謾罵的言語、舉動、文字、圖畫等時，雖然會讓別人深
    感不快，但仍應給以最大限度的保障。只有在行為人並不是
    針對具體事實討論，只是單純的辱罵別人的情形下，才能認
    為構成侮辱。　　
　㈡被告於起訴意旨所載時間、地點及方式，在PTT 八卦版公然
    刊登原審判決附表所示之言論乙節，被告迭於偵查、原審及
    本院審理時所坦認（見本院卷第99至100頁），並有前開留
    言紀錄在卷可查（見他字卷第25、28頁）；又PTT 為線上言
    論空間，其中八卦版為其內之看板之一，有註冊PTT 帳號之
    人均得瀏覽上開版面之文章及留言，未註冊之人雖無法發表
    文章，但得以GUEST 之身分進入上開網站、看板，瀏覽前開
    版面之文章及留言，為不特定多數人得任意瀏覽之網頁，被
    告甲○○張貼上述文字於前開公開網頁上，已使不特定多數人
    得瀏覽及發表流通意見，是前開網頁處於不特定人、多數人
    得以共見共聞之狀態甚明。本案爭點即在被告之留言 是否
    針對告訴人個人之侮辱抑或針對新聞報導的評論。　
　㈢被告係針對新聞事件而評論之認定
　⒈從爆掛之貼文內容觀之係屬工會先稱遭變造對話後由工會理
    事乙○○承認發文
　　被告於八卦板留言之文章標題為：「爆掛」空服員乙○○承認
    要對機長加料是他本人了。而該文章之內文一開始張貼工會
    之新聞連結，並闡述略以：為什麼工會第一時間是一直說不
    是乙○○發的，是「IT高手盜圖」、「盜帳號等，非本人所為
    」，乙○○的臉書還放著大言不慚的霸凌文，而在長榮公司要
    幫忙報警處理後，工會居然說這叫撕毀和平義務，為什麼這
    工會出包第一件事是說謊等語後，再以分隔線下張貼「桃園
    市空服員職業工會理事乙○○之聲明」全文，而在該聲明之第
    2 點說明「另外必須澄清的是，在第一時間於「11E 」群聊
    裡出現之「entree要被加料的人」等言語確為我本人所言」
    ，此有上開網頁紀錄在卷可查（見他字卷第13至30頁）。則
    依據上開文章內容，確實有關於桃園市空服員職業工會臉書
    關於理事乙○○之聲明新聞連結，而發文冠上爆卦的前提事實
    是因桃園市空服員職業工會針對在11E群聊對話中，有出現
    揚言將在反對罷工機師的entree（主餐）上「加料」之對話
    ，工會隨後發表聲明是遭到IT高手盜圖變造對話內容，而該
    則工會理事乙○○之聲明內容則是承認上開發言確係其所為，
    因此，爆掛者發表的文章陳述之對象包含工會及告訴人。而
    從此則爆掛下方之留言分別有「被報警果然有差，公司要告
    工會到底」、「另外說要在別人餐點加料這條怎麼算」、「
    工會不用出來解釋一下嗎？IT高手？」、「加料影響飛安，
    這可以抓去關了吧！」、「加料說用自己也會在同一班飛機
    開脫」、「長榮不開除這種人立威以後誰敢搭長榮」、「滿
    口謊言的工會跟幹部」、「工會永遠第一時間說謊被抓包後
    輕輕帶過」、「如果不是長榮報警她肯定還在繼續裝死」、
    「原來IT高手是紙菸阿」、「這工會要告給他倒，太誇張了
    ，沒誠信」、「有這樣的空服員的飛機誰敢搭」、「聲明還
    在凹機師霸凌完全沒反省自己」、「還在說機長霸凌，紙菸
    真的有要道歉嗎」、「工會不是說冒用，現在自己又承認，
    演哪齣阿」、「為啥要開除她？拜託長榮千萬別開除她，調
    她去地勤就好！我想看好戲啦」、「我真想看這女的自我了
    結耶」、「沒報警逼不出真相」、「長榮幫報警才出來講的
    吧，沒出此招大概以為說帳號被盜就能過了」、「請長榮好
    好處理這位小姐和工會，不然你們飛安搞成這樣，誰敢坐你
    們的飛機」、「紙菸想體驗被一群男的霸凌的港覺」、「不
    開除她長榮真的會損失很多顧客」、「被報警才承認，又牽
    拖一堆理由」、「針對空服員不爽就加料應該要想辦法制止
    」、「支持公司告她」、「自己離職解決風波好嗎」、「反
    正拒搭，這女的太噁了」、「垃圾工會被自己玩爛」、「長
    榮報警了，紙嫣真好承認啦」、「只要這女的不辭職，跟家
    人死不搭長榮，太可怕」等，亦有分別針對工會及告訴人之
    所為個人意見留言。
　⒉母豬網路定義廣泛有用以評價女性前後反覆說謊之行為
　　依被告在上開爆掛上留言內容為「我不仇女，但這真的是母
    豬」，並未特別指針對告訴人或工會，與其他留言可清楚分
    辨所指對象不同，而依被告第1次偵訊時即供述PTT上母豬的
    說明，評論女性為主，在行為上有不誠實的行為，這篇文章
     指出工會第一時間否認別人截圖是盜帳號所為，我針對這
    行為符合PTT這個評論的用語等語（見他字卷第222頁），被
    告於109年7月1日在PTT此爆掛下方留言亦稱："這真的是母
    豬"乃評論"工會未經查證即宣稱IT高手盜圖盜帳號"之行為
    ，而非針對告訴人之惡意中傷，特此澄清等語（見偵卷第44
    頁），復於本院審理稱其留言我沒有公然侮辱之犯意，只是
    想用負面評語評價這件事情等語（見本院卷第98頁），參以
    "母豬"二字用語在網路上不乏用以評價女性作為的情形，從
    聯合新聞網107年1月4日即刊登有「做這些事情的女生絕對
    「母豬」！台男的母豬定義就是...」之標題，而其報導內
    文中整理出數種行為可能會被評價為"母豬"等情（見偵卷第
    14至16頁），故以"母豬"用以評價女性行為並非無據。另參
    以母豬教之維基百科之介紹對於「母豬」用詞仍存在著各式
    各樣的定義，在支持母豬用語的鄉民間，對於「母豬」本身
    仍未有明確具體的定義，使得應當譴責的不檢行為女性標準
    並不一致；同時不滿對象亦非特定多數群體，且多是由支持
    者自由心證。從眾多定義中確實有對女性行為前後反覆不一
    （如曾經陷害男性、誣告男性性侵、婚前婚後不同，見偵卷
    10頁），被以「母豬」之用詞加以評價之情形。
   ⒊評論雖然粗鄙但屬言論自由保障範疇
     如前所述，被告係針對工會先稱遭變造對話後由工會理事
     乙○○承認發文之事件留言，留言內文並未直接針對告訴人
     ，使用母豬之用詞於網路上確有評價他人行為之用法，因
     此，為保障言論自由，被告是在評論事件時，就具體事實
     ，發表粗鄙的言語，惟並非抽象、不具體指摘事實，而對
     告訴人個人之人格為謾罵之意思，主觀上不具有公然侮辱
     之實質惡意；雖其用語難聽，足令告訴人感到不快而可能
     傷及告訴人主觀情感，但仍應給以最大限度的保障，且被
     告所述既非針對告訴人個人毫無意義之抽象謾罵，難認係
     侵害告訴人在社會上評價之行為，依上述說明，仍屬於憲
     法所保障言論自由之範疇，而不具公然侮辱告訴人之實質
     惡意，則被告辯稱其上述留言，既係針對工會及其成員前
     後不一之反應，其於留言內容使用「母豬」之字眼，係閱
     覽爆掛者張貼文章內容後，發表如上之評論，尚難認係辱
     罵告訴人等語，尚非無據。
　㈣綜上所述，此部分依檢察官所提出之證據，客觀上尚未達到
    使通常一般人均不致有所懷疑，而得確信被告有公然侮辱犯
    行之程度，依上開說明，被告之犯罪既不能證明，依法即應
    諭知無罪。
四、撤銷改判之理由
　　原判決就起訴書犯罪事實，判處被告犯刑法第309條第1項之
    公然侮辱罪，量處罰金新臺幣5,000元，並諭知易服勞役之
    折算標準，固非無見。惟被告所為，難認該當刑法第309條
    第1項之公然侮辱罪，已如前述，原判決此部分諭知被告上
    開罪刑，即有違誤，被告上訴指摘原判決此部分不當，尚屬
    有據，應由本院撤銷改為無罪之諭知。另網路上常就公然侮
    辱案件法院判決之結果或云經法院認證云云，然本件僅係被
    告行為尚難認成立公然侮辱罪，並無反證被告言論為真或被
    認可之理；至於帶有歧視之仇恨性言論是否應以性別平等法
    令介入加以規範，則屬於立法問題或交由言論市場自然進行
    汰除，附此敘明。　　
據上論斷，應依刑事訴訟法第369條第1項前段、第364條、第301
條第1項，判決如主文 
本案經檢察官劉異海到庭執行職務。　　
中　　華　　民　　國　　110 　年　　9　　月　　29　　日
                  刑事第十二庭  審判長法　官  陳如玲
　　　　　　　　　　　　　　　　　　　法　官  蔡如惠
　　　　　　　　　　　　　　　　　　　法　官  廖建瑜  
以上正本證明與原本無異。
不得上訴。
                                      書記官  邵佩均
中　　華　　民　　國　　110 　年　　9 　　月　　29　　日